ACORDAO-COMPLETO-2574260

ACÓRDÃO 2067/2023 ATA 6/2023 - SEGUNDA CÂMARA

VISTOS, relatados e discutidos estes autos de tomada de contas especial de responsabilidade do Governo do Estado do Rio de Janeiro (CNPJ 42.498.600/0001-71) e do Sr. Hélio Pacheco Leão (CPF XXX.172.159-XX) , em razão de irregularidades na execução do Convênio 408/2015;
ACORDAM os ministros do Tribunal de Contas da União, reunidos em sessão da 2ª Câmara, diante das razões expostas pelo relator, em: 
9.1. julgar regulares as contas do Sr. Hélio Pacheco Leão (CPF XXX.172.159-XX) , dando-lhe quitação plena, com fundamento nos artigos 1º, inciso I, 16, inciso I, 17 e 23, inciso I, da Lei 8.443/92, c/c os arts. 1º, inciso I, 207 e 214, inciso I, do Regimento Interno;
9.2. fixar novo e improrrogável prazo de 15 (quinze) dias, com fundamento no art. 202, § 3º, do RITCU, a contar da notificação, para que o Governo do Estado do Rio de Janeiro (CNPJ 42.498.600/0001-71) efetue e comprove, perante este Tribunal, o recolhimento da quantia de R$ 75.261,59 (setenta e cinco mil, duzentos e sessenta e um reais e cinquenta e nove centavos) aos cofres do Tesouro Nacional, atualizada monetariamente a partir de 11/2/2016 até a data do efetivo recolhimento, na forma prevista na legislação em vigor;
9.3. informar ao Governo do Estado do Rio de Janeiro que a liquidação tempestiva do débito saneará o processo e permitirá que as contas sejam julgadas regulares com ressalva e lhe seja dada quitação, ao passo que a ausência dessa liquidação tempestiva acarretará o julgamento pela irregularidade das contas, com imputação de débito, a ser atualizado monetariamente e acrescido de juros moratórios.

Tomada de contas especial instaurada em razão de irregularidades na execução de convênio firmado entre o Ministério da Justiça e Segurança Pública e o Estado do Rio de Janeiro, e que tinha por objeto a implementação do Plano Nacional de Segurança para a realização dos Grandes Eventos.

Segunda Câmara

Governo do Estado do Rio de Janeiro (42.498.600/0001-71).

3. Responsáveis: Governo do Estado do Rio de Janeiro (42.498.600/0001-71); Hélio Pacheco Leão (XXX.172.159-XX).

13.1. Ministros presentes: Augusto Nardes (na Presidência), Aroldo Cedraz, Vital do Rêgo (Relator) e Antonio Anastasia.

VITAL DO RÊGO

Adoto como relatório o pronunciamento da Unidade de Auditoria Especializada em Tomada de Contas Especial - AudTCE (peça 197) , que contou com a anuência do corpo diretivo daquela unidade e do representante do MPTCU (peças 198 e 199) , lavrada nos seguintes termos:
INTRODUÇÃO
Cuidam os autos de tomada de contas especial instaurada pela Secretaria Nacional de Segurança Pública, em desfavor da Secretaria de Estado de Policia Militar - SEPM do Rio de Janeiro (CNPJ 32.690.668/0001-02) e do Sr. Hélio Pacheco Leão (CPF: XXX.172.159-XX) , em razão de irregularidades na execução do Convênio 00408/2015, registro Siafi 820620 (peça 5) , firmado entre o Ministério da Justiça e Segurança Pública e o Estado do Rio de Janeiro, e que tinha por objeto a "implementação do Plano Nacional de Segurança para a realização dos Grandes Eventos, por meio de contratação de empresa especializada para fornecimento e instalação de 04 (quatro) partes fixas de conjunto aeromédico, fornecimento de uma (01) parte móvel do conjunto aeromédico intercambiável e de (01) um conjunto de equipamentos médicos homologados para operação aeromédica em aeronaves AS350 do Grupamento Aeromóvel da Polícia Militar do Estado do Rio de Janeiro - GAM/PMERJ. Deverá a empresa fornecedora dos conjuntos aeromédicos, partes fixas e parte móvel, ministrar treinamento necessário para a operação do conjunto	".
HISTÓRICO
Em 9/5/2017, com fundamento na IN/TCU 71/2012, alterada pela IN/TCU 76/2016 e DN/TCU 155/2016, a Secretaria Nacional de Segurança Pública autorizou a instauração da tomada de contas especial (peça 1) . O processo foi registrado no sistema e-TCE com o número 4713/2019.
O Convênio 00408/2015, registro Siafi 820620, foi firmado no valor de R$ 3.763.079,65, sendo R$ 3.687.818,06 à conta do concedente e R$ 75.261,59 referentes à contrapartida do convenente. Teve vigência de 30/12/2015 a 10/8/2016, com prazo para apresentação da prestação de contas em 9/10/2016. Os repasses efetivos da União totalizaram R$ 3.687.818,06 (peça 14) .
O fundamento para a instauração da Tomada de Contas Especial, conforme consignado na matriz de responsabilização elaborada pelo tomador de contas, foi a constatação da seguinte irregularidade: 
Ausência de documentos em procedimento licitatório, que impossibilitou a aprovação da prestação de contas.  
Os responsáveis arrolados na fase interna foram devidamente comunicados e, diante da ausência de justificativas suficientes para elidir a irregularidade e da não devolução dos recursos, instaurou-se a tomada de contas especial.
No relatório (peça 154) , o tomador de contas concluiu que o prejuízo importaria no valor original de R$ 814.000,00, imputando-se a responsabilidade à Secretaria de Estado de Polícia Militar - SEPM, na condição de convenente, e ao Sr. Hélio Pacheco Leão, Ex-Subsecretário de Gestão Estratégica da extinta Secretaria de Estado da Segurança Pública do Rio de Janeiro, no período de 15/9/2010 a 18/3/2019, na condição de ordenador de despesas. 
Em 15/1/2020, a Controladoria-Geral da União emitiu o relatório de auditoria (peça 157) , em concordância com o relatório do tomador de contas. O certificado de auditoria e o parecer do dirigente do órgão de controle interno concluíram pela irregularidade das presentes contas (peças 158 e 159) .
Em 30/1/2020, o ministro responsável pela área atestou haver tomado conhecimento das conclusões contidas no relatório e certificado de auditoria, bem como do parecer conclusivo do dirigente do órgão de controle interno, manifestando-se pela irregularidade das contas, e determinou o encaminhamento do processo ao Tribunal de Contas da União (peça 160) .
Na instrução inicial (peça 164) , analisando-se os documentos nos autos, concluiu-se pela necessidade de realização de citação e audiência para as seguintes irregularidades: 
Irregularidade 1: não comprovação do aporte da contrapartida pactuada no âmbito do Convênio 00408/2015, registro Siafi 820620.
Evidências da irregularidade: documentos técnicos presentes nas peças 26, 42 e 43.
Normas infringidas: Art. 70, parágrafo único, da Constituição Federal de 1988; art. 93, do Decreto-lei 200, de 25 de fevereiro de 1967; art. 57, parágrafo único, da Portaria Interministerial 127/2008, Cláusula Terceira, inciso II, alínea "d", Cláusula Quinta, inciso II, e Cláusula Sexta, do Termo de Convênio.
Débito relacionado ao responsável Governo do Estado do Rio de Janeiro (CNPJ 42.498.600/0001-71) :
	Data de ocorrência
	Valor histórico (R$) 

	11/2/2016
	75.261,59

Cofre credor: Tesouro Nacional.
Responsável: Governo do Estado do Rio de Janeiro (CNPJ: 42.498.600/0001-71) .
Conduta: não comprovar a aplicação dos recursos da contrapartida no objeto do instrumento em questão.
Nexo de causalidade: a não comprovação da aplicação dos recursos da contrapartida resulta na utilização indevida dos recursos federais transferidos para substituir as despesas que deveriam ser custeadas com os recursos do convenente, resultando em presunção de prejuízo ao erário.
Culpabilidade: não há excludentes de ilicitude, de culpabilidade e de punibilidade; é razoável supor que o administrador responsável pela pessoa jurídica tinha consciência da ilicitude de sua conduta; era exigível conduta diversa da praticada, qual seja, aplicar os recursos da contrapartida na forma pactuada no instrumento. 
Encaminhamento: citação.
Irregularidade 2: não apresentação do Edital do Pregão Eletrônico Internacional 008/2016 completo, e respectivos anexos, realizado no âmbito do Convênio 00408/2015, registro Siafi 820620, bem como, do Mapa comparativo de preços final e análise crítica dos preços pesquisados, do Parecer Jurídico, da Proposta final dos vencedores do certame, da Ata da Sessão Pública do Pregão e do Termo de Adjudicação.
Evidências da irregularidade: documento técnico presente na peça 25.
Normas infringidas: art. 37, caput, c/c o art. 70, parágrafo único, da Constituição da República Federativa do Brasil; art. 93 do Decreto-lei 200/1967; art. 66 do Decreto 93.872/1986; art. 6º, inciso XIV, e §2 do art. 65 da Portaria Interministerial nº 507/2011; art. 3° da Lei 8.666/1993; Cláusula Terceira, inciso II, alínea "p", do Termo de Convênio.
Responsável: Hélio Pacheco Leão (CPF: XXX.172.159-XX) .
Conduta: deixar de apresentar o Edital do Pregão Eletrônico Internacional 008/2016 completo, e respectivos anexos, bem como, o Mapa comparativo de preços final e análise crítica dos preços pesquisados, o Parecer Jurídico, a Proposta final dos vencedores do certame, a Ata da Sessão Pública do Pregão e o Termo de Adjudicação, realizado com valores recebidos por meio do Convênio 00408/2015, registro Siafi 820620, quando estava obrigado a apresentá-los até 9/10/2016, prazo final para prestação de contas.
Nexo de causalidade: ainda que a conduta descrita não seja suficiente para configurar dano ao erário, haja vista a inexistência de indícios de superfaturamento, o ato impugnado implica infração à regra segundo a qual compete ao convenente fornecer à concedente, a qualquer tempo, informações sobre as ações desenvolvidas para viabilizar o acompanhamento e avaliação do processo, o que acarreta para o gestor julgamento das contas pela irregularidade e aplicação de multa.
Culpabilidade: não há excludentes de ilicitude, de culpabilidade e de punibilidade; é razoável supor que o responsável tinha consciência da ilicitude de sua conduta; era exigível conduta diversa da praticada, qual seja, desincumbir-se do seu dever por meio da apresentação de tais documentos no prazo e forma devidos. 
Encaminhamento: audiência.
Em cumprimento ao pronunciamento da unidade (peça 166) , foram efetuadas a citação e a audiência dos responsáveis, nos moldes adiante:
 Hélio Pacheco Leão - promovida a audiência do responsável, conforme delineado adiante:
	Comunicação: Ofício 43901/2021 - Seproc (peça 169) 
Data da Expedição: 2/9/2021
Data da Ciência: 17/9/2021 (peça 172) 
Nome Recebedor: Hélio Pacheco Leão
Observação: Ofício enviado para o endereço do responsável, conforme pesquisa na base de dados no sistema da Receita Federal, custodiada pelo TCU.
Fim do prazo para a defesa: 2/10/2021
	
	Comunicação: Ofício 43903/2021 - Seproc (peça 170) 
Data da Expedição: 2/9/2021
Data da Ciência: 17/9/2021 (peça 173) 
Nome Recebedor: Hélio Pacheco Leão
Observação: Ofício enviado para o endereço do responsável, conforme pesquisa na base de dados no sistema do Renach, custodiada pelo TCU .
Fim do prazo para a defesa: 2/10/2021
	
 Governo do Estado do Rio de Janeiro - promovida a citação do responsável, conforme delineado adiante:
	Comunicação: Ofício 43900/2021 - Seproc (peça 171) 
Data da Expedição: 8/9/2021
Data da Ciência: 13/9/2021 (peça 182) 
Nome Recebedor: Evaldo Manoel da Silva
Observação: Ofício enviado para o endereço do responsável, conforme pesquisa na base de dados no sistema da Receita Federal, custodiada pelo TCU.
Fim do prazo para a defesa: 28/9/2021
	
Conforme Despacho de Conclusão das Comunicações Processuais (peça 183) , as providências inerentes às comunicações processuais foram concluídas. 
Transcorrido o prazo regimental, o responsável Governo do Estado do Rio de Janeiro permaneceu silente, devendo ser considerado revel, nos termos do art. 12, § 3º, da Lei 8.443/1992, e o responsável Hélio Pacheco Leão apresentou defesa, que será analisada na seção Exame Técnico.
Após análise das alegações de defesa, esta Unidade Técnica lançou a seguinte proposta, que recebeu anuência do Ministério Público:
a) considerar revel o responsável Governo do Estado do Rio de Janeiro (CNPJ 42.498.600/0001-71) , para todos os efeitos, dando-se prosseguimento ao processo, com fulcro no art. 12, § 3º, da Lei 8.443/1992; 
b) acatar parcialmente as razões de justificativa apresentadas pelo Sr. Hélio Pacheco Leão (CPF XXX.172.159-XX) ; 
c) excluir da relação processual a Secretaria de Estado de Policia Militar - SEPM (CNPJ 32.690.668/0001-02) ;
d) julgar regulares com ressalvas as contas do Sr. Hélio Pacheco Leão (CPF: XXX.172.159-XX) , dando-lhe quitação, nos termos dos arts. 1º, inciso I, 16, inciso II, 18 e 23, inciso II, da Lei 8.443/1992;
e) fixar novo e improrrogável prazo de quinze dias, com fundamento no art. 202, § 3º, do RITCU, a contar da notificação, para que o Estado do Rio de Janeiro (CNPJ 42.498.600/0001-71) efetue e comprove, perante este Tribunal, o recolhimento das quantias abaixo aos cofres do Tesouro Nacional, atualizadas monetariamente a partir das datas discriminadas até a data do efetivo recolhimento, na forma prevista na legislação em vigor:  
	Data de ocorrência
	Valor histórico (R$) 

	11/2/2016
	75.261,59

f) informar ao Estado do Rio de Janeiro (CNPJ 42.498.600/0001-71)  que a liquidação tempestiva do débito saneará o processo e permitirá que as contas do estado sejam julgadas regulares com ressalva e lhe seja dada quitação, ao passo que a ausência dessa liquidação tempestiva acarretará o julgamento pela irregularidade das contas do ente federado, com imputação de débito, a ser atualizado monetariamente e acrescido de juros moratórios.
Antes da apreciação da proposta, o estado do Rio de Janeiro solicitou prorrogação de prazo para apresentar suas alegações de defesa (peça 188) . O pedido foi acatado pelo Relator, que concedeu, a partir de então, prazo de 60 dias para que as alegações de defesa fossem apresentadas.
ANÁLISE DOS PRESSUPOSTOS DE PROCEDIBILIDADE DA IN/TCU 71/2012
Avaliação da Ocorrência de Prescrição
Em relação à prescrição, o Supremo Tribunal Federal - STF, no Recurso Extraordinário - RE 636.886, fixou a tese, com repercussão geral reconhecida, de que "é prescritível a pretensão de ressarcimento ao erário fundada em decisão de Tribunal de Contas" (Tema 899) . Posteriormente, o próprio TCU regulamentou o assunto por meio da Resolução TCU 344, de 11/10/2022, publicada em 21/10/2022, à luz do disposto na Lei 9.873/1999, estabelecendo que "prescrevem em cinco anos as pretensões punitiva e de ressarcimento" nos processos de controle externo, conforme o art. 2º, da referida norma.
Quanto ao termo inicial da contagem do prazo prescricional, o art. 4º prevê o seguinte:
Art. 4° O prazo de prescrição será contado:
I - da data em que as contas deveriam ter sido prestadas, no caso de omissão de prestação de contas;
II - da data da apresentação da prestação de contas ao órgão competente para a sua análise inicial;
III - do recebimento da denúncia ou da representação pelo Tribunal ou pelos órgãos de controle interno, quanto às apurações decorrentes de processos dessa natureza;
IV - da data do conhecimento da irregularidade ou do dano, quando constatados em fiscalização realizada pelo Tribunal, pelos órgãos de controle interno ou pelo próprio órgão ou entidade da Administração Pública onde ocorrer a irregularidade;
V - do dia em que tiver cessado a permanência ou a continuidade, no caso de irregularidade permanente ou continuada.
No que se refere às causas de interrupção da prescrição, o art. 5º dispõe:
Art. 5º A prescrição se interrompe:
I - pela notificação, oitiva, citação ou audiência do responsável, inclusive por edital; 
II - por qualquer ato inequívoco de apuração do fato;
III - por qualquer ato inequívoco de tentativa de solução conciliatória; 
IV - pela decisão condenatória recorrível.
§ 1° A prescrição pode se interromper mais de uma vez por causas distintas ou por uma mesma causa desde que, por sua natureza, seja repetível no curso do processo.
§ 2° Interrompida a prescrição, começa a correr novo prazo a partir do ato interruptivo.
§ 3º Não interrompem a prescrição o pedido e concessão de vista dos autos, emissão de certidões, prestação de informações, juntada de procuração ou substabelecimento e outros atos de instrução processual de mero seguimento do curso das apurações.
No caso concreto, o termo inicial da contagem do prazo prescricional ocorreu em 9/10/2016, data em que a prestação de contas foi apresentada (art. 4°, inciso II) .
Ademais, verificam-se, nos presentes autos, os seguintes eventos processuais interruptivos da prescrição, ocorridos tanto na fase interna, quanto na fase externa desta TCE:
21.1.	fase interna:
	a) relatório de fiscalização 24/2016, de 11/12/2016 (peça 53) , conclui pela execução do objeto;
	b) relatório de análise da prestação de contas, de 4/4/2017 (peça 54) , apontou ausência do aporte da contrapartida questionada;
	c) relatório 83/2016, de 14/10/2016 (peça 119) , aponta pendências na prestação de contas;
	d) relatório de tomada de contas especial 39/2019, de 12/12/2019 (peça 154) ;
21.2.	fase externa:
	a) autuação do processo no TCU: 31/1/2020;
	b) instrução de citação: 8/7/2021;
	c) instrução de mérito: 16/5/2022.
Ao se analisar o termo inicial da contagem do prazo de prescrição, bem como a sequência de eventos processuais indicados no item anterior, os quais têm o condão de interromper a fluência do prazo prescricional, nos termos do art. 5º da Resolução TCU 344/2022, conclui-se que não houve o transcurso do prazo de 5 (cinco) anos entre cada evento processual e o seguinte. Portanto, levando-se em consideração o entendimento do STF acima mencionado, bem como a vigente regulamentação do Tribunal, não ocorreu, nos autos, a prescrição da pretensão sancionatória e ressarcitória para o TCU.
Avaliação da Prescrição Intercorrente no Âmbito do Tribunal
A RESOLUÇÃO - TCU 344, de 11 de outubro de 2022, estabelece que:
Art. 8º Incide a prescrição intercorrente se o processo ficar paralisado por mais de três anos, pendente de julgamento ou despacho, sem prejuízo da responsabilidade funcional decorrente da paralisação, se for o caso. 
§ 1° A prescrição intercorrente interrompe-se por qualquer ato que evidencie o andamento regular do processo, excetuando-se pedido e concessão de vista dos autos, emissão de certidões, prestação de informações, juntada de procuração ou substabelecimento e outros atos que não interfiram de modo relevante no curso das apurações.
§ 2° As causas suspensivas e interruptivas da prescrição principal também suspendem ou interrompem a prescrição intercorrente.
Levando-se em consideração a vigente regulamentação do Tribunal, bem como os eventos processuais interruptivos da prescrição na fase externa, relacionados no item 21.2, acima, conclui-se que não houve o transcurso do prazo de 3  (três) anos entre cada evento processual e o seguinte, e consequentemente não ocorreu a prescrição intercorrente.
Avaliação de Viabilidade do Exercício do Contraditório e Ampla Defesa
Verifica-se que não houve o transcurso de mais de dez anos desde o fato gerador sem que tenha havido a notificação dos responsáveis pela autoridade administrativa federal competente (art. 6º, inciso II, c/c art. 19 da IN/TCU 71/2012, modificada pela IN/TCU 76/2016) , uma vez que o fato gerador da irregularidade sancionada ocorreu em 11/2/2016, e os responsáveis foram notificados sobre as irregularidades pela autoridade administrativa competente conforme abaixo:
Hélio Pacheco Leão, por meio do ofício acostado à peça 135, recebido em 11/10/2019, conforme AR (peça 137) .
Governo do Estado do Rio de Janeiro, responsável não notificado na fase interna.
Valor de Constituição da TCE 	
Verifica-se, ainda, que o valor atualizado do débito apurado (sem juros) em 1/1/2017 é de R$ 78.994,56, portanto superior ao limite mínimo de R$ 100.000,00, na forma estabelecida conforme os arts. 6º, inciso I, e 19 da IN/TCU 71/2012, modificada pela IN/TCU 76/2016. 
OUTROS PROCESSOS/DÉBITOS NOS SISTEMAS DO TCU COM OS MESMOS RESPONSÁVEIS
Informa-se que foram encontrados outros processos no Tribunal com os mesmos responsáveis, as quais estão listados no Anexo I, ao final desta instrução.
A tomada de contas especial está, assim, devidamente constituída e em condição de ser instruída.
EXAME TÉCNICO
Em que pese a concessão do novo prazo de 60 dias para que o estado do Rio de Janeiro apresentasse suas alegações de defesa, nada foi apresentado, passados 25 dias do término da prorrogação por ele mesmo solicitada, o que demonstra a intenção da entidade federal em se manter revel.
 Assim, como não se configurou a prescrição, torna-se cogente dar sequência ao processo com a manutenção da proposta consignada na instrução precedente.
CONCLUSÃO
Em face da análise promovida na seção "Exame Técnico", verifica-se que o Estado do Rio de Janeiro não logrou comprovar o aporte da contrapartida pactuada; instado a se manifestar, optou pelo silêncio, mesmo após pedir e lhe ser concedido prazo excepcional de 60 dias, configurando-se a revelia, nos termos do § 3º, do art. 12, da Lei 8.443/1992. 
No entanto, em virtude da presunção de boa-fé, a jurisprudência majoritária do TCU, com destaque para o Acórdão 6229/2016-TCU-Segunda Câmara (Relator Min. Vital do Rego) , é no sentido de que, havendo débito imputável a ente federado em processo de contas, deve-se fixar novo e improrrogável prazo para o recolhimento da dívida (art. 12, § 1º, da Lei 8.443/1992) , rejeitada a defesa apresentada ou mesmo na hipótese de revelia do ente federado.
Dessa forma, como não houve prescrição, em consonância com a supracitada jurisprudência, propõe-se a concessão de novo prazo ao Estado do Rio de Janeiro para recolhimento do débito.
Cabe destacar que, embora o tomador de contas tenha imputado débito à Secretaria de Estado de Polícia Militar - Sepm, como ela é um órgão e, portanto, desprovido de personalidade jurídica e patrimônio próprios, a responsabilização deve ser do Estado do Rio de Janeiro, que é a pessoa jurídica. Assim, propõe-se a exclusão da Secretaria de Estado de Polícia Militar - SEPM da relação processual.
Em relação à audiência do Sr. Hélio Pacheco Leão, propõe-se acatar parcialmente suas razões de justificativa, uma vez que foram suficientes para sanar a irregularidade a ele atribuídas. Ademais, as razões de justificativas apresentadas são suficientes para aferir e reconhecer a ocorrência de boa-fé na sua conduta, podendo este Tribunal, desde logo, proferir o julgamento de mérito pela regularidade com ressalvas de suas contas, dando-lhe quitação, nos termos dos arts. 1º, inciso I, 16, inciso II, 18 e 23, inciso II, da Lei 8.443/1992.
Por fim, como o entendimento acerca da irregularidade 1 não foi modificado, mantêm-se a matriz de responsabilização à peça 163, apenas com a exclusão da irregularidade 2.
PROPOSTA DE ENCAMINHAMENTO
Diante do exposto, submetemos os autos à consideração superior, propondo ao Tribunal:
considerar revel o responsável Governo do Estado do Rio de Janeiro (CNPJ 42.498.600/0001-71) , para todos os efeitos, dando-se prosseguimento ao processo, com fulcro no art. 12, § 3º, da Lei 8.443/1992; 
acatar parcialmente as razões de justificativa apresentadas pelo Sr. Hélio Pacheco Leão (CPF XXX.172.159-XX) ; 
excluir da relação processual a Secretaria de Estado de Polícia Militar - SEPM (CNPJ 32.690.668/0001-02) ;
julgar regulares com ressalvas as contas do Sr. Hélio Pacheco Leão (CPF XXX.172.159-XX) , dando-lhe quitação, nos termos dos arts. 1º, inciso I, 16, inciso II, 18 e 23, inciso II, da Lei 8.443/1992;
fixar novo e improrrogável prazo de quinze dias, com fundamento no art. 202, § 3º, do RITCU, a contar da notificação, para que o Estado do Rio de Janeiro (CNPJ 42.498.600/0001-71) efetue e comprove, perante este Tribunal, o recolhimento das quantias abaixo aos cofres do Tesouro Nacional, atualizadas monetariamente a partir das datas discriminadas até a data do efetivo recolhimento, na forma prevista na legislação em vigor:  
	Data de ocorrência
	Valor histórico (R$) 

	11/2/2016
	75.261,59

informar ao Estado do Rio de Janeiro (CNPJ 42.498.600/0001-71)  que a liquidação tempestiva do débito saneará o processo e permitirá que as contas do estado sejam julgadas regulares com ressalva e lhe seja dada quitação, ao passo que a ausência dessa liquidação tempestiva acarretará o julgamento pela irregularidade das contas do ente federado, com imputação de débito, a ser atualizado monetariamente e acrescido de juros moratórios.
	É o relatório.

Ângelo da Costa Pereira (014.580.487-99) e Yan Sant Anna Ribeiro (132.233.077-88).

Subprocurador-Geral Lucas Rocha Furtado.

TOMADA DE CONTAS ESPECIAL. CONVÊNIO. AUSÊNCIA DE COMPROVAÇÃO DA APLICAÇÃO DA CONTRAPARTIDA PELO ENTE FEDERATIVO. FIXAÇÃO DE NOVO E IMPRORROGÁVEL PRAZO PARA O RECOLHIMENTO DO DÉBITO. ACOLHIMENTO DAS RAZÕES DE JUSTIFICATIVA DO GESTOR CHAMADO EM AUDIÊNCIA. REGULARIDADE DE SUAS CONTAS.

TOMADA DE CONTAS ESPECIAL (TCE)

Unidade de Auditoria Especializada em Tomada de Contas Especial (AudTCE).

A presente tomada de contas especial (TCE) foi instaurada pela Secretaria Nacional de Segurança Pública em desfavor, originalmente, da Secretaria de Estado de Polícia Militar do Rio de Janeiro SEPM/RJ e do Sr. Hélio Pacheco Leão, em razão de irregularidades na execução do Convênio 408/2015, firmado entre o Ministério da Justiça e Segurança Pública e o Estado do Rio de Janeiro, e que tinha por objeto a implementação do Plano Nacional de Segurança para a realização dos Grandes Eventos.
Para a execução da avença, foram aportados recursos federais da ordem de R$ 3.687.818,06 (peça 14) , tendo sido prevista a contrapartida no valor de R$ 75.261,59. A avença teve vigência de 30/12/2015 a 10/8/2016, com prazo para apresentação da prestação de contas em 9/10/2016. 
A reprovação das contas decorreu da não comprovação do aporte da contrapartida pactuada e da não apresentação dos documentos relativos à licitação internacional realizada (Pregão Eletrônico Internacional 008/2016) .
Considerando que a SEPM/RJ é desprovida de personalidade jurídica, no âmbito deste Tribunal a responsabilização recaiu sobre o Estado do Rio de Janeiro.
Instados a se pronunciar nos autos, conforme avisos de recebimento constantes às peças 172, 173 e 182, somente o Sr. Hélio Pacheco Leão apresentou suas razões de justificativa (peças 174181) . O Governo do Estado do Rio de Janeiro, mesmo após a concessão de prazo excepcional de defesa solicitado (peças 188 e 189) , permaneceu silente, devendo ser considerado revel, nos termos do art. 12, § 3º, da Lei 8.443/1992.
A unidade técnica propôs o acolhimento das alegações apresentadas pelo gestor e a concessão de novo e improrrogável prazo ao ente federativo para que efetue e comprove, perante este Tribunal, o recolhimento do débito apurado aos cofres do Tesouro Nacional.
Tal posicionamento contou com a anuência do membro do Ministério Público junto a este Tribunal, neste ato representado pelo Subprocurador-Geral Lucas Rocha Furtado.
Concordo com o encaminhamento sugerido pela unidade técnica, cuja análise incorporo, desde já, às minhas razões de decidir. 
De fato, o gestor trouxe aos autos os documentos cuja ausência na prestação de contas motivou a audiência a ele endereçada. Assim, anuo à proposta da unidade técnica de acolher as razões de justificativa encaminhadas. 
No que tange ao Governo do Estado do Rio de Janeiro, a falta de aplicação da contrapartida comprometeu o pacto originalmente estabelecido entre aquele ente e a União, gerando a necessidade de devolução dos recursos federais aplicados, na proporção do montante que deixou de ser despendido.
Isso porque os recursos federais acabaram por substituir, indevidamente, os recursos da contrapartida na execução do convênio, gerando a quebra da proporcionalidade da execução inicialmente estabelecida no termo da avença correspondente.
No que tange à proposta de concessão de novo e improrrogável prazo, filio-me à tese esposada pelo Ministro Benjamin Zymler no Acórdão 5525/2016-TCU-Primeira Câmara, segundo a qual a revelia do ente não impende a concessão do benefício em questão, uma vez que a defesa é uma faculdade processual concedida à parte e sua renúncia não pode, por si só, conduzir o responsável a uma condenação mais gravosa em alguma medida.
Assim, acompanho a proposta da unidade técnica de fixação de novo e improrrogável prazo para que o recolhimento da dívida, com fundamento no art. 12, § 1º, da Lei 8.443/1992.
	Diante do exposto, voto pela adoção da minuta de acórdão que ora trago ao exame deste colegiado.
TCU, Sala das Sessões, em 21 de março de 2023.
Ministro VITAL DO RÊGO 
Relator